【裁判字號】    95,訴,484
【裁判日期】    951030
【裁判案由】    第三人異議之訴
【裁判全文】
臺灣臺南地方法院民事判決               95年度訴字第484號
原      告  乙○○
                        號
訴訟代理人  楊丕銘律師
被      告  彰化商業銀行股份有限公司
法定代理人  高志尚
訴訟代理人  甲○○
上列當事人間第三人異議之訴事件，經本院於民國95年10月16日
言詞辯論終結，判決如下：
    主  文
原告之訴駁回。
訴訟費用由原告負擔。
    事實及理由
一、被告法定代理人於訴訟中變更為高志尚，並已聲明承受訴訟
    ，經核與民事訴訟法第170條、第176條之規定相符，應予准
    許，合先敘明。
二、原告起訴主張：
(一)、聲明：
  1.鈞院民事執行處94年度執字第12446號強制執行程序就台南
    市○○區○○段建號1326號建物，即門牌號碼台南市安平區
    ○○○街200巷21弄12號建物（下稱系爭建物）之第四層樓
    上增建未保存登記之第五層樓建物及第六層樓建物（下稱系
    爭增建物）所為之強制執行程序，應予撤銷。
  2.訴訟費用由被告負擔。
(二)、陳述：
  1.本件被告於鈞院94年度執字第12446號強制執行事件，對訴
    外人陳素惠、黃漢秋聲請強制執行所查封之系爭建物尚包含
    在上開保存登記之四層樓建物上所增建未保存之第五層及第
    六層增建物，系爭增建物實非訴外人陳素惠及黃漢秋所有，
    而為原告所有，原告自得依強制執行法第15條規定提起本件
    第三人異議之訴，請求排除對原告所有財產之強制執行如訴
    之聲明所示。
  2.系爭未保存登記增建物確係由原告出資原始建築者。原告於
    民國（下同）87年間原在台南市○○路○段242號經營沙卡
    里巴啤酒屋，由於該處不適居家，加之原告之夫因經營精緻
    海產濕貨處理而須有乾淨之曝曬場地，原告早在物色適當處
    所以兼住家及曝曬場之用。嗣原告與訴外人黃漢秋聊天時，
    黃漢秋在知悉原告上情後表示其所有之系爭房屋如在其上增
    建應可適用，原告乃與訴外人黃漢秋約定，將其所有之系爭
    建物第四層之屋頂出租予原告，以供原告在其上增建第五層
    及第六層樓，暨將系爭房屋之第一層至第四層樓之出入通道
    一併出租予原告，系爭增建物之工程費用由原告支付並由原
    告以其支出之增建費用抵充租金，於原告不再使用系爭增建
    物時，其所有權即歸訴外人黃漢秋所有。於是原告乃自行出
    資約新台幣八十萬元委請訴外人涂氏設計工作室（原負責人
    為涂義養）負責設計施作系爭增建物（增建第五層樓為房間
    、佛廳、廁所、陽台，增建第六層樓為屋頂及牆壁均為透光
    作為曝曬場之陽光屋、廁所），施作完成後，原告即行遷入
    居住，並於增建第六層樓兼營海產加工業務。基上，則系爭
    增建物確係由原告以原始建築人之身分取得其所有權，而非
    屬於訴外人陳素惠及黃漢秋所有。
  3.系爭增建物可為獨立之所有權客體而原告取得其不動產所有
    權。按增建物相對於原建物而言，如具有構造上之獨立性，
    （即增建建物與原建物具有可資區別之標示存在），暨具有
    使用上之獨立性（即增建建物非與原建物作為一體使用），
    其增建建物即得為獨立之所有權客體而具有獨立之所有權。
    而所謂具有使用上之獨立性者，係指增建物可作為一建築物
    單獨使用，有獨立之經濟效用者而言，在判斷尚須綜合其對
    外通行之之直接性、增建面積、隔間、向來之利用狀況、在
    利用機能上與原建物之依存程度等情形決之（參照最高法院
    88年度台上字第485號判決、92年度台上字第998號判決）。
    本件系爭增建物與原建物間顯有可資區別之標示存在（因分
    屬於不同樓層），故其具有構造上之獨立性無庸置疑。至於
    系爭增建物相對於原建物，是否具有使用上之獨立性乙節，
    雖系爭建物相對於原建物並無自己之獨立出入門戶，而必須
    利用原建物之出入門戶對外通行，然此仍無礙於系爭增建物
    具有使用上之獨立性。蓋以前引實務見解就增建物之使用上
    獨立之判準中僅要求「對外通行之直接性」而非要求對外通
    行之獨立性。例如增建建物不須經過原建物內部房間等私密
    空間而得僅經原建物內部之公共通道或公共空間對外通行者
    ，即具有對外通行之「直接性」，雖不具有對外通行之「獨
    立性」，仍無礙其具有使用上之獨立性。例如區分所有建物
    之各區分建物雖無各自獨立之對外通道仍均得享有獨立所有
    權。另如傳統之透天厝，雖其上層樓均無各自獨立之對外通
    道而均須經由第一層樓對外通行，然只要其係經由第一層樓
    之公共通道或公共空間對外通行，而非經由第一層樓之房內
    部通行者，其各樓層亦應認具有對外通行之直接性而得分割
    為數個獨立之所有權。本件系爭增建物之第五層及第六層係
    經由原建物內部之公共通道、公共空間對外通行，而具有對
    外通行之直接性，且享有通行權限，從而其享有對外通行之
    「直接性」應無庸置疑。又系爭增建物不論在區間上、向來
    之利用狀況上均與原建物有所區隔，即系爭增建物系供原告
    及其夫居住，系爭增建第六層樓供原告之夫經營海產加工業
    務，而系爭原建物則供訴外人黃漢秋及陳素惠為與原告不相
    干之使用。綜合以觀，系爭增建物在使用上具有獨立性而得
    有獨立之所有權，且其所有權應歸於原始建築人即原告。
  4.被告雖援引台灣高等法院台南分院95年度抗字第22號關於本
    件執行事件聲明異議程序之民事裁定，及另案92年度執字第
    26569號號台灣台南地方法院民事執行處之民事裁定之見解
    ，據以主張系爭增建物不得作為獨立之所有權客體云云，然
    上開民事裁定均非屬於實體判決，且又未斟酌原告所引之上
    開諸多見解，不足為本案判斷之依據，併此敘明。
三、被告抗辯：
(一)、聲明：
  1.原告之訴駁回。
  2.訴訟費用由原告負擔。
(二)、陳述：
  1.系爭增建物之所有權人為訴外人黃漢秋及陳素惠，原告之租
    賃權是否存在尚有疑問，即使存在，該租賃權亦非足以排除
    強制執行之權利。
  2.按動產因附合而為不動產之重要成分者，不動產所有人，取
    得動產所有權，民法第811條定有明文。故主建物附加之增
    建物如無獨立之出入口，不能為獨立使用者，應屬主建物之
    附屬建物而為主建物之一部分（最高法院92年台抗字第338
    號裁定可資參照）。故縱使系爭增建物為原告出資興建，惟
    因其係將動產附合在訴外人黃漢秋、陳素惠所有之系爭建物
    上，而成為該不動產之重要成分，且系爭增建物係利用主建
    物之大門對外聯繫，無獨立之出入口，不能為獨立使用，應
    屬主建物之附屬建物而為主建物之一部分。從而，系爭增建
    物應由原建物之所有權人即訴外人陳素惠、黃漢秋取得其所
    有權。原告以其有所有權為由而提起第三人異議之訴，實無
    理由。
  3.系爭建物於94年9月30日經本院會同顏伯夷建築師事務所人
    員現場履勘，依上開履勘結果及鑑定書所附之面圖所示，系
    爭增建五樓部分僅前面採光罩搭建之陽台及廁所及一房間，
    而佛廳部分為原建物之屋頂突出物部分所改建，房間與陽台
    又是依附於佛廳之牆壁而增建，佛廳後面另有一房間，則五
    樓增建部份之構造難謂與主體磚造建物非連成一體；而六樓
    部分搭建類似陽光屋作為曬海產物品處，陽光屋四周為透明
    採光，屋頂之三分之一亦為採光罩，陽光屋旁有磚造廁所，
    六樓後面則放置機電、冷氣機電設備，廁所上放置水塔，亦
    係供建物所需之設備。況全棟出入動線須經由系爭建物之唯
    一樓梯，由主體建物客廳為對外出入唯一聯絡方式，並不具
    有構造上及使用上之獨立性。由於系爭增建物已為原建物之
    附屬物，喪失其獨立性，所有權應歸於消滅，被附屬之建築
    物所有權擴張，同使訴外人黃漢秋、陳素惠所有，被附屬建
    築物之抵押權亦隨同擴張（台灣高等法院台南分院95年度抗
    字第22號裁定、最高法院88年台上字第485號判決、台灣台
    南地方法院92年度執字第26569號裁定參照）。
四、得心證之理由：
(一)、按第三人就執行標的物有足以排除強制執行之權利者，得於
    強制執行程序終結前，向執行法院對債權人提起異議之訴，
    強制執行法第15條前段定有明文。查本件原告主張其為系爭
    增建物（即執行標的物之一部分）之所有權人，若原告之主
    張屬實，則其對標的物顯有足以排除強制執行之權利。又查
    原告主張被告將系爭建物誤認為訴外人黃漢秋、陳素惠所有
    ，而聲請就系爭未保存建物為強制執行，並經本院以94年度
    執字第12446號執行查封在案，經本院依職權調閱本院91年
    度執字第12446號卷，系爭建物於95年3月23日進行第二次拍
    賣，尚未拍定，其強制執行程序尚未終結，核與原告主之主
    張相符，原告提起第三人異議之訴，經核與前揭強制執行法
    第15條之規定相符，先予敘明。
(二)、本件兩造不爭執之事實如下：
  1.原告聲請對訴外人黃漢秋、陳素惠就其所有坐落台南市○○
    區○○段建號1326號，即門牌號碼台南市安平區○○○街
    200巷21弄12號建物為強制執行，並經本院民事執行處以94
    年度執字第12446號受理在案。
  2.系爭房屋原為四層樓透天厝，由一樓客廳進入經由樓梯直上
    五樓，五樓原有佛廳及臥房一間，增建部份為陽台及廁所，
    陽台上放置冷氣機、電熱水器；六樓部分增建玻璃陽光屋，
    原為原告作為曝曬場使用，目前已荒廢無人使用，業據本院
    會同兩造至現場勘驗，並製有勘驗筆錄附卷可按（見本院95
    年8月11日勘驗筆錄）。
(三)、本件之爭點厥為：系爭增建物是否確係由原告出資興建者？
    系爭增建物是否可為獨立之所有權客體而由原告取得其不動
    產所有權？經查：
  1.按所有人於原有建築物之外另行增建者，如增建部分與原有
    建築物無任何可資區別之標識存在，而與之作為一體使用者
    ，因不具構造上及使用上之獨立性，自不得獨立為物權之客
    體，原有建築物所有權範圍因而擴張，以原有建築物為擔保
    之抵押權範圍亦因而擴張。倘增建部分於構造上及使用上已
    具獨立性，即為獨立之建築物。苟其常助原有建築物之效用
    ，而交易上無特別習慣者，即屬從物，而為抵押權之效力所
    及。若增建部分已具構造上之獨立性，但未具使用上之獨立
    性而常助原有建築物之效用者，則為附屬物。其使用上既與
    原有建築物成為一體，其所有權應歸於消滅；被附屬之原有
    建築物所有權範圍因而擴張，抵押權之範圍亦同。是從物與
    附屬物雖均為抵押權之效力所及，惟兩者在概念上仍有不同
    （最高法院88年度台上字第485號判決參照）。次按所謂具
    有使用上之獨立性，係指該部分建築物，與一般建築物相同
    ，可作為一建築物單獨使用，有獨立之經濟效用者而言。判
    斷增建部分，是否具有使用上之獨立性，須斟酌其對外通行
    之直接性，增建部分之面積、隔間及向來之利用狀況，暨增
    建部分之利用機能與原有建築物之依存程度等情形定之（最
    高法院92年度台上字第998號判決參照）。
  2.經查，本件系爭增建物係位於系爭主建物之第五層、第六層
    ，第五層原有建物為突出物之佛廳及臥室，增建部分為露台
    及廁所，該增建之廁所與原建物之臥房之間有共同壁，增建
    之露台之圍牆則由原建物佛廳及臥房之牆壁延伸而來，廁所
    使用之水電是來自主建物，露台上放置之冷氣機及電熱水器
    係由居住於系爭主建物之訴外人黃漢秋、陳素惠家人及原居
    住於增建部分之原告一家人共同使用，目前廁所為訴外人黃
    漢秋之侄子使用；六樓部分增建之陽光玻璃屋原為原告作為
    曝曬場使用，目前已荒廢無人使用，後面放置機電、冷氣機
    電設備，陽光屋旁有磚造廁所，廁所上放置水塔，陽光屋四
    周為透明採光，屋頂僅三分之一有採光罩等語，業據本院民
    事執行處於94年9月30日、本院於95年8月11日至現場勘驗並
    分別製有勘驗筆錄附於94年度執字第12446號卷及本院卷內
    可稽，並經證人即系爭主建物之所有權人黃漢秋結證在卷可
    按。綜上所述，系爭建物第五層、第六層之增建部分，縱然
    可直接經由樓梯自系爭原建物之一樓公共空間直上五樓、六
    樓，而不須經過一至四樓內部之非公共空間，然該一至四樓
    之樓梯部分原告並無所有權，該通行之權限必須與主建物所
    有權人訂立契約或據其他法律關係請求，是否可謂具有對外
    通行之直接性，尚有可疑。再者，增建部份之五樓與原建物
    間或有共同壁，或是原牆壁之延伸，於構造上顯不能獨立於
    原建物而存在，況通常居住必須使用之水電亦係由原建物接
    連而來，五樓露台及六樓陽光屋後面放置之機電設備更為整
    棟建物所共同使用，增建部分於使用上顯亦不能獨立於原建
    物，故系爭增建物無論在構造上或是使用上，均不具獨立性
    ，自不得獨立為物權之客體，原有建築物所有權範圍因而擴
    張，故系爭增建物無論係由何人出資興建，因原建物所有權
    人黃漢秋、陳素惠之所有權範圍已擴張，系爭增建物為訴外
    人黃漢秋、陳素惠所有，並非原告所有。
  3.從而，原告主張其為系爭增建物之所有權，提起本件訴訟請
    求撤銷本院民事執行處94年度執字第12446號強制執行程序
    就台南市○○區○○段建號1326號建物，即門牌號碼台南市
    安平區○○○街200巷21弄12號建物之第四層樓上增建未保
    存登記之第五層樓建物及第六層樓建物所為之強制執行程序
    ，為無理由，應予駁回。
五、本件事證已臻明確，原告請求傳訊證人涂義養，用以證明系
    爭增建物確係由原告出資興建一節，已於判決結果無影響，
    本院認為並無調查之必要，原告該調查證據之聲請應予駁回
    ，併此敘明。
六、結論：本件原告之訴為無理由，依民事訴訟法第78條，判決
    如主文。
中    華    民    國    95    年    10    月    30    日
                  民事第四庭    法  官  高如宜
以上正本係照原本作成
如對本判決上訴，須於判決送達後20日內向本院提出上訴狀
中    華    民    國    95    年    10    月    30    日
                                書記官  彭建山


司法院資訊處製作；財團法人民間司法改革基金會備份。
